臺灣基隆地方法院刑事裁定
111年度毒聲更一字第3號
聲  請  人  臺灣基隆地方檢察署檢察官
被      告  蕭清源


上列被告因違反毒品危害防制條例案件，經檢察官聲請送觀察、
勒戒（111年度聲觀字第85號、110年度毒偵字第1775號），本院
以111年度毒聲字第115號裁定被告應送勒戒處所觀察、勒戒，被
告不服提起抗告，經臺灣高等法院以111年度毒抗字第317號裁定
撤銷發回，本院更為裁定如下：
    主  文
甲○○施用第二級毒品，應送勒戒處所觀察、勒戒，其期間不得逾
貳月。
    理  由
一、聲請意旨略以：被告甲○○前因施用毒品案件，經送觀察、勒
    戒後，認無繼續施用毒品之傾向，於民國92年4月25日釋放
    出所，並由臺灣基隆地方檢察署檢察官以92年度毒偵字第10
    1號為不起訴處分確定，復基於施用第二級毒品甲基安非他
    命之犯意，於110年9月7日16時許，在基隆市○○區○○路000巷
    0弄0000號3樓以將甲基安非他命放入玻璃球內燒烤，吸食煙
    霧之方式，施用第二級毒品甲基安非他命1次。爰依毒品危
    害防制條例第20條第3項、第1項及觀察勒戒處分執行條例第
    3條第1項，聲請裁定將被告送勒戒處所觀察、勒戒等語。
二、按犯毒品危害防制條例第10條之罪者，檢察官應聲請法院裁
    定，或少年法院（地方法院少年法庭）應先裁定，令被告或
    少年入勒戒處所觀察、勒戒，其期間不得逾2月；觀察、勒
    戒後，檢察官或少年法院（地方法院少年法庭）依據勒戒處
    所之陳報，認受觀察、勒戒人無繼續施用毒品傾向者，應即
    釋放，並為不起訴之處分或不付審理之裁定，認受觀察、勒
    戒人有繼續施用毒品傾向者，檢察官應聲請法院裁定或由少
    年法院（地方法院少年法庭）裁定令入戒治處所強制戒治，
    其期間為6個月以上，至無繼續強制戒治之必要為止。但最
    長不得逾1年；依前項規定為觀察、勒戒或強制戒治執行完
    畢釋放後，3年後再犯第10條之罪者，適用前2項之規定，（
    修正後即現行，下同）毒品危害防制條例第20條第1項、第2
    項、第3項定有明文。而上開所謂「3年後再犯」，只要本次
    再犯（不論修正施行前、後）距最近1次觀察、勒戒或強制
    戒治執行完畢釋放，已逾3年者，即該當之，不因其間有無
    犯第10條之罪經起訴、判刑或執行而受影響（最高法院109
    年度台上大字第3826號刑事大法庭裁定參照）。
三、經查：
　㈠本件被告於警詢時坦認有於上開時、地施用第二級毒品甲基
    安非他命之事實，且其為警所採集之尿液檢體，經送請台灣
    檢驗科技股份有限公司濫用藥物實驗室以氣相層析質譜儀法
    （GC/MS）為確認檢驗之結果，亦呈現甲基安非他命陽性反
    應，有該公司於110年9月22日出具之濫用藥物檢驗報告暨基
    隆市警察局刑事警察大隊偵辦毒品案件尿液檢體對照表（尿
    液檢體編號：000-0000）各乙份附於110年度毒偵字第1775
    號卷可稽，參之以酵素免疫分析法(EIA)為初步篩檢者，檢
    驗結果雖有相當程度偽陽性之可能，然以氣（液）相層析、
    質譜分析之儀器為交叉確認者，檢驗結果出現偽陽性之機率
    則極低，因而具有公信力，核足為對涉嫌人不利之認定，堪
    認被告於前揭時間，確有施用第二級毒品甲基安非他命無訛
    。核被告所為，係犯毒品危害防制條例第10條第2項之施用
    第二級毒品罪，首堪認定。
　㈡被告前因施用毒品案件，經送觀察、勒戒後，認無繼續施用
    毒品之傾向，於民國92年4月25日釋放出所，並由臺灣基隆
    地方檢察署檢察官以92年度毒偵字第101號為不起訴處分確
    定，迄今並無再為觀察、勒戒或強制戒治處遇之紀錄等情，
    有臺灣高等法院被告前案紀錄表在卷可稽。本件被告施用第
    二級毒品犯行，距離其最近1次觀察、勒戒或強制戒治執行
    完畢釋放的時間，已逾3年，依前揭說明，縱被告其間有因
    犯毒品危害防制條例第10條之罪經起訴、判刑或執行，仍應
    依修正後毒品危害防制條例第20條第3項規定，再予適用觀
    察、勒戒或強制戒治之機會。從而，首開聲請，核無不合，
    並應准許。
四、再查：
　㈠毒品危害防制條例第24條第1項，雖採行「觀察、勒戒」與「
    緩起訴之戒癮治療」並行之雙軌模式，然並無「緩起訴之戒
    癮治療」應優先於「觀察、勒戒」之強制規定，因此，檢察
    官對於「初犯」及「3年後再犯」施用毒品案件，本得按照
    個案情形，依法裁量決定採行「緩起訴之戒癮治療」或「觀
    察、勒戒」。且是否給予被告為附命完成戒癮治療之緩起訴
    處分，事屬刑事訴訟法第253條之1第1項及第253條之2第1項
    第6款特別賦予檢察官之職權，法院原則上應尊重檢察官職
    權之行使，僅就檢察官之判斷有違背法令、事實認定有誤或
    其他裁量重大明顯瑕疵等事項，予以有限之低密度審查，檢
    察官就此裁量權之行使，苟無濫用或不當情形，自不得任意
    指為違法（最高法院103年台上字第2464號、107年台上字第
    3987號判決意旨參照）。　
　㈡毒品危害防制條例中關於觀察、勒戒之規定，乃係導入一療
    程觀念，針對受處分人將來之危險所為預防、矯治措施之保
    安處分，目的係在戒除受處分人施用毒品身癮及心癮之措施
    ，以達教化與治療之目的，其立法意旨在幫助施用毒品者戒
    毒，非屬懲戒行為人之性質，核與刑罰執行之目的不同，且
    此為法律之強制規定，除有毒品危害防制條例第21條第1項
    規定犯同條例第10條之罪者，於犯罪未發覺前，自動向衛生
    福利部指定之醫療機構請求治療，醫療機構免將請求治療者
    送法院或檢察機關，以及同條例第24條第1 項規定檢察官先
    依刑事訴訟法第253 條之1 第1 項、第253條之2第1項第4款
    至第6款或第8款規定，為附條件之緩起訴處分時，不適用第
    20條第1 項之程序外，凡違反同條例第10條之規定者，檢察
    官即應依同條例第20條第1 項規定，向法院提出聲請裁定令
    入勒戒處所觀察、勒戒。而被告是否適用毒品危害防制條例
    第24條第1 項所定之戒癮治療程序，原係法律賦予檢察官之
    裁量權限，要非法院所得審酌，已如前述，是經檢察官聲請
    法院裁定將被告送勒戒處所觀察、勒戒者，法院僅得就其聲
    請審查被告是否有施用毒品之行為，以及被告是否為「初犯
    」或為觀察、勒戒、強制治療執行完畢後「3年內再犯」而
    為准駁之裁定，並無自由斟酌以其他方式替代或得以其他原
    因免予執行之權。　
　㈢本件被告既有檢察官聲請意旨所載施用第二級毒品之犯行明
    確，又無於犯罪未發覺前，自動向指定醫療機構請求治療情
    事，且本次施用第二級毒品犯行，距其最近一次犯施用毒品
    罪，經依法觀察勒戒執行完畢釋放後，已逾3年，且此段期
    間並無觀察、勒戒或強制戒治之情形，況本案檢察官已於補
    充理由書具體說明：⒈被告前有多次施用第一級毒品之紀錄
    ，且於前案緩起訴期間，猶仍無法戒除毒癮而再犯施用毒品
    罪行，其毒品成癮性，非可謂輕微，是經審酌後，實無法排
    除被告於戒癮治療期間內再犯之可能性，⒉檢察官指揮檢察
    事務官傳喚被告到庭說明戒癮意願，檢察事務官製作進行單
    ，註明請被告「務必到庭說明戒癮意願」，此有刑事進行單
    在卷可稽，是該等「務必到庭說明戒癮意願」之意思表示，
    載於被告收受之刑事傳票備註欄，被告當已見聞，是被告自
    收受傳票後，以書狀或致電方式表達其戒癮意願或請求再次
    傳喚，當無任何礙難之處，然被告自111年1月18日庭期後，
    至檢察官於111年2月5日擬具聲請書，甚至於111年3月9日函
    送臺灣基隆地方法院聲請觀察、勒戒，期間近2月，被告均
    未主動電洽或以書狀陳述任何其對於該次施用毒品犯行意見
    之隻字片語，被告自身對該案件之態度至為消極，已難謂其
    有何高度意願為戒癮治療，⒊復考量緩起訴程序中，被告必
    須配合醫療院所12次心理輔導課程，以及醫療院所及本署不
    定期採驗尿液之檢驗程序，自應以被告自身對於該等程序有
    高度戒癮意願及積極配合醫療態度之自覺，始得完成檢察官
    附命完成戒癮之緩起訴程序，本件並未見被告有積極之意願
    及配合之態度，而裁量本件不宜緩起訴處分，⒋至被告稱有
    高齡老母及中風兄長需照顧部分，查被告有胞兄蕭福良、胞
    弟蕭清池及姐妹5人可共同照顧母親，又查被告於110年度並
    無任何所得、財產，被告自稱需維持家計一情，難信其實等
    語，有臺灣基隆地方檢察署檢察官110年度毒偵字第1775號1
    11年5月25日補充理由書檢附被告三親等資料查詢結果、稅
    務電子閘門財產所得調件明細表及被告住處照片在卷可查。
    經本院審查本案聲請事由，亦無檢察官之判斷違背法令、事
    實認定有誤或其他裁量重大明顯瑕疵等事項。至於被告個人
    工作或家庭狀況等情，因觀察、勒戒既屬用以矯治、預防行
    為人反社會性格，而具社會保安功能之保安處分，當無因行
    為人之個人因素而免予執行之理，不能執為免除觀察、勒戒
    處分之理由，經核與本院審酌檢察官聲請送觀察、勒戒有無
    理由之判斷無涉。
　㈣從而，本件檢察官於斟酌個案情節及卷內事證後，認為不宜
    依刑事訴訟法第253條之1第1項、第253條之2等規定對被告
    為附命完成戒癮治療之緩起訴處分，而允宜向本院聲請裁定
    被告入勒戒處所觀察、勒戒，以達戒癮治療之目的，此實屬
    檢察官行使裁量權之範疇，且此裁量並無違反比例原則，亦
    無明顯裁量怠惰或恣意濫用裁量之情事，本院自無自由斟酌
    以其他方式替代之權。況現行法律係採行「觀察、勒戒」與
    「緩起訴戒癮治療」雙軌模式，而非「緩起訴戒癮治療」先
    行之制度，準此，本件檢察官之聲請本院裁定被告應送勒戒
    處所觀察、勒戒，於法並無不合，自應准許。
五、據上論斷，依毒品危害防制條例第20條第3項、第1項，裁定
    如主文。　　
中　　華　　民　　國　　111 　年　　7 　　月　　18　　日
                  刑事第五庭法　官　吳佳齡
以上正本證明與原本無異。
如不服本裁定，應於送達五日內，向本院提出抗告狀。
中　　華　　民　　國　　111 　年　　7 　　月　　18　　日
                            書記官  洪幸如